# 请教陈老师：处置部分股权投资丧失控制权的会计处理

提问人：快点向前跑 时间：2012-11-08 00:02:27
企业会计准则解释四号规定： 企业因处置部分股权投资或其他原因丧失了对原有子公司控制权的，应当区分个别财务报表和合并财务报表进行相关会计处理：（二）在合并财务报表中，对于剩余股权，应当按照其在丧失控制权日的公允价值进行重新计量。处置股权取得的对价与剩余股权公允价值之和，减去按原持股比例计算应享有原有子公司自购买日开始持续计算的净资产的份额之间的差额，计入丧失控制权当期的投资收益。与原有子公司股权投资相关的其他综合收益，应当在丧失控制权时转为当期投资收益。企业应当在附注中披露处置后的剩余股权在丧失控制权日的公允价值、按照公允价值重新计量产生的相关利得或损失的金额。 举例如下：如果非同一控制下， 1 月 1 日A收购B公司80%股权，支付价款 900 万元，购买日B公司可辨认净资产公允价值为 1000 万。 6 月 30 日A公司出售B公司60%股权，出售价款为 900 万，出售日B公司按购买日持续计算的净资产为 1200 万，均由于净利润增加 200 万导致。
出售日剩余20%股权公允价值为 300 万元。 在合并报表中， 6 月 30 日处置股权取得的对价与剩余股权公允价值之和=900+300=1200万，按原持股比例计算应享有原有子公司自购买日开始持续计算的净资产的份额=1200*80%=960万，其他综合收益为0.如按解释 4 号的规定，在合并报表中应确认的投资收益=1200-960=240. 但这样计算有一个很大问题，即未考虑并购日所产生的 100 万商誉。如果考虑商誉，处置日应确认的损益应为240-100=140. 综上，请教“原有子公司自购买日开始持续计算的净资产的份额”到底怎么理解，是否包括购买日产生的商誉呢？

回答人：chenyiwei
即被处置的原子公司的净资产在原母公司合并报表层面的账面价值中按处置前的持股比例计算的份额。如果原先在购买日确认了合并商誉的，则该合并商誉也应一并予以转销，相应减少了可确认的处置损益。因为该子公司已不再纳入合并范围，当然就不能单独在合并报表层面保留当初形成的商誉。

提问人：car858 时间：2013-08-04 10:20:19
根据讲解 2010 版 40 页，对于处置后剩余股权，就A 公司而言，可能存在以下三种情形： 一是对B 公司不具有控制、共同控制和重大影响，并且在市场中没有报价、公允价值不能可靠计 量，应当按其账面价值确认为长期股权投资，并以成本法核算。 二是对B 公司不具有控制、共同控制和重大影响，并且在市场中有报价、公允价值能可靠计量的， 应当按其账面价值确认为可供出售金融资产或交易性金融资产，并按照《企业会计准则第 22 号—金 融工具确认和计量》的规定进行后续计量。
这个讲解和解释 4 矛盾，对于处置子公司部分股权丧失控制权的剩余股权，讲解要求按账面值核算，解释 4 要求按公允值核算，从发文日期判断 解释 4 是 2010 年 7 月发布，讲解是 2010 年 10 月发布，是否应以讲解为准？

回答人：chenyiwei
《讲解 2010 》第三章的内容是权益法转为成本法，即丧失对合营企业的共同控制或者丧失对联营企业的重大影响。 解释 4 号第四条是丧失对子公司的控制权。 两者适用范围不同。虽然《讲解 2010 》的上述表述与IAS 28或者IAS 31的对应规定并不一致，但是单就其与解释四号的关系而言，因为各自适用范围不交叉，所以不存在“矛盾”的问题。

提问人：houchilian 时间：2015-01-22 09:06:55
在个别报表层面长投到金融资产是跨越会计界限，为什么还按账面价计量剩余股权

回答人：chenyiwei
你所引用的帖子是 2013 年的，当时新准则尚未发布和生效，是按照当时的规定（《讲解 2010 》第三章第四节）进行讨论的。